adj/adj.xfst
# -*- coding: utf-8 -*-
################################################################################
# University of Zurich - Institute of Computational Linguistics
# Morphology anlysis for Romansh: Adjective
# Author: Daniel Hegglin
# Modifications: Reto Baumgartner
# Date: June 2013
################################################################################

################################################################################
# Grundsätzliche Definitionen & Tools
################################################################################

# Flexionsparadigma
define Label           [ "+Adj" ];
define Intensification [ 0 | "+Sup" ];
define Genus           [ "+Fem" | "+Masc" ];
define Numerus         [ "+Sg" | "+Pl" ];

# Alphabet
define Vowel [a|e|i|o|u];
define Consonant  [b|c|d|f|g|h|j|k|l|m|n|p|q|r|s|t|v|w|x|z];
define Letter [Vowel|Consonant];

# Cleanup
define Cleanup [ [Numerus|Genus|Label|"+Sup"] -> 0 ];

################################################################################
# Regelmässige Adjektive
################################################################################
#
# Caduff/Caprez (2006): 3.3.3.213, 3.3.3.214, 3.3.3.215
# 
# Regelmässige Adjektive werden folgendermassen gebildet:
# Es wurde in der Datei adj-reg.txt die männliche Form der Adjektive im singular
# hinterlegt. Masc. Plural wird mit dem Anfügen eines -s an Masc./Sing. 
# gebildet. Fem./Sing. wird durch Anfügen eines -a an Masc./Sing. erstellt. 
# Fem./Pl. wird durch Anfügen eines -as an Masc./Sing. realisiert.
#
# Es sollte kein Doppel-s am Ende des Wortes angefügt werden. Die definierte
# Regel Base verhindert dies und wird für verschiedene Adjektiv-Gruppen 
# verwendet. Bei der Bildung der weiblichen Form können Verdoppelungen erfolgen.
# Dies geschieht, wenn akzentuierten Vokale gefolgt von einem Konsonanten 
# auftreten. Da das lexikal abhängig ist, stehen diese Verben in einer eigenen Liste.
#
################################################################################

# Adjektive ohne Verdopplung des Endkonsonanten
read text wordlists/adj-reg.txt
define NonDoublingStems ;
define NonDoublingLex [NonDoublingStems Label Intensification Genus Numerus];

# Adjektive mit Verdopplung des Endkonsonanten
read text wordlists/adj-doubling.txt
define DoublingStems ;

# Verdopplung des Endkonsonanten
define Doubling [
	b -> {bb}, 
	c -> {cc}, 
	d -> {dd},
	f -> {ff},
	g -> {gg},
	l -> {ll},
	m -> {mm},
	n -> {nn},
	p -> {pp},
	r -> {rr},
	t -> {tt},
	z -> {zz} || _ .#. ];

define DoubStems [DoublingStems .o. Doubling];

#  Anhängung der entsprechenden Tags
define DoublingMasc [DoublingStems Label "+Masc" Numerus];
define DoublingFem  [DoubStems Label "+Fem" Numerus];
define DoublingSup  [DoubStems Label "+Sup" Genus Numerus];

define DoublingLex [DoublingMasc|DoublingFem|DoublingSup];


#  i-Einfügung in Feminin bei -gl Endung und u-Einfügung in Feminin bei -ling
define GlStems @txt"wordlists/adj-glia.txt";

# For -gl adjectives
define IInsertionR1 [	[..] -> {i} || {gl} _ .#. ] ;
# For -tg adjectives
define IInsertionR2 [	{tg} -> {gi} ||  _ .#. ] ;

define IInsertion [ IInsertionR1 .o. IInsertionR2 ];
# For -ling adjectives
define UInsertion [	[..] -> {u} || {ling} _ .#. ] ;

define GliStems [GlStems .o. IInsertion .o. UInsertion];

#  Anhängung der entsprechenden Tags
define GlMasc [GlStems Label "+Masc" Numerus];
define GlFem  [GliStems Label "+Fem" Numerus];
define GlSup  [GlStems Label "+Sup" Genus Numerus];

define GlLex [GlMasc|GlFem|GlSup];

# Alle regelmässigen Adjektive mit Tags
define RegLex [NonDoublingLex|DoublingLex|GlLex];

# Erstellungsregeln
define R1 [[. .] -> {s}       || \[s] _ "+Adj" [$["+Masc" "+Pl"] - $["+Sup"]]];
define R2 [[. .] -> {a}            || _ "+Adj" [$["+Fem" "+Sg"] - $["+Sup"]]];
define R3 [[. .] -> {as}           || _ "+Adj" [$["+Fem" "+Pl"] - $["+Sup"]]];
define R4 [[. .] -> "@H" {ischem}  || _ "+Adj" [$["+Sup" "+Masc" "+Sg"]]];
define R5 [[. .] -> "@H" {ischems} || _ "+Adj" [$["+Sup" "+Masc" "+Pl"]]];
define R6 [[. .] -> "@H" {ischma}  || _ "+Adj" [$["+Sup" "+Fem" "+Sg"]]];
define R7 [[. .] -> "@H" {ischmas} || _ "+Adj" [$["+Sup" "+Fem" "+Pl"]]];
define RegRules [R1 .o. R2 .o. R3 .o. R4 .o. R5 .o. R6 .o. R7];


# Endgültige Definition
define Regular [RegLex .o. RegRules .o. Cleanup];

################################################################################
# Bildung bei flüchtigem e und weitere orthographische Besonderheiten
################################################################################
#
# Caduff/Caprez (2006): 3.3.3.215, 3.3.3.236
#
# Adjektive die auf "er", "el" oder "en" enden weisen meistens ein sogenanntes
# flüchtiges e auf. Bei der Bildung der weiblichen Form kommt es hierbei zu 
# von der regelmässigen Bildung abweichenden Flektierungen. "el" wird zu "la", "er" wird zu "ra"
# "en" wird zu "na". Die Bildung des Plurals erfolgt wie bei der regelmässigen Form durch das
# Hinzufügen eines -s am Ende der Singular-Form. Diese Worte wurden in der Datei adj-e.txt hinterlegt.
# -ling => -lingua
#
# Eine besondere Behandlung erfolgt für Worte die auf -scal enden. Diese Endung wird zu -scla in der weiblichen Form.
# Beispiel: viscal (masc./sing.) -> viscla (masc./sing.). Auch diese Wörter wurden in der zugehörigen Datei eingefügt. 
#
# Weitere spezielle Bildungsregeln die zu beachten sind, sind die Löschung von h und i die vor einer Endung mit
# "el","er" oder "en" stehen wenn die weibliche Form gebildet wird. Ein "sch" darf aber nicht entfernt werden. 
# Konsonanten die doppelt vorkommen vor den besagten Endungen in der männlichen Einzahl werden zu einem Buchstaben reduziert.
#
################################################################################

# Erstellen der Wortliste
read text wordlists/adj-e.txt
define FleStems ;

# Special Cases
define VowelDrop1 [
	{giuvenin} -> {giuvnin} || _ .#. ,,
	{bbe}  -> b  || _ [l|n|r] .#. ,,
	{cche} -> c  || _ [l|n|r] .#. ,,
	{che}  -> c  || \[s] _ [l|n|r] .#. ,,
	{sca}  -> {sc} || _ [l|n|r] .#. ,,
	{sche} -> {sch} || _ [l|n|r] .#. ,,
	{dde}  -> d  || _ [l|n|r] .#. ,,
	{ffe}  -> f  || _ [l|n|r] .#. ,,
	{gghe} -> g  || _ [l|n|r] .#. ,,
	{ghe}  -> g  || _ [l|n|r] .#. ,,
	{glie} -> {gl} || _ [n|r]   .#. ,,
	{lle}  -> l  || _ [n|r]   .#. ,,
	{mme}  -> m  || _ [l|n|r] .#. ,,
	{nne}  -> n  || _ [l|r]   .#. ,,
	{nne}  -> n  || _ [l|r]   .#. ,,
	{ppe}  -> p  || _ [l|n|r] .#. ,,
	{rre}  -> r  || _ [l|n]   .#. ,,
	{tte}  -> t  || _ [l|n|r] .#. ,,
	{zze}  -> z  || _ [l|n|r] .#. ];
# Other Cases
define VowelDrop2 [ e -> 0 || Consonant _ [l|n|r] .#. ];
# Collected
define VowelDrop [VowelDrop1 .o. VowelDrop2];

define ShortStems [FleStems .o. VowelDrop];

#  Anhängung der entsprechenden Tags
define FleMasc [FleStems Label "+Masc" Numerus];
define FleFem  [ShortStems Label "+Fem" Numerus];
define FleSup  [ShortStems Label "+Sup" Genus Numerus];

define FleLex [FleMasc|FleFem|FleSup];

# Endgültige Definition
define Fleeing [FleLex .o. RegRules .o. Cleanup];



################################################################################
# Adjektive mit Partizip-Endung
################################################################################
# Caduff/Caprez (2006): 3.3.3.218
#
# Adjektive die aus Verben abgeleitet werden, weisen eine sogenannte Partizip-Endung auf. Diese sind in der Datei adj-part.txt
# gesammelt worden. Die regelmässigen Formen dieser Adjektiv-Kategorie haben ein -ì oder ein -à am Ende des Wortes.
# Bei der Bildung des Masc./Pl. wird daraus ein -ads. Bei der Bildung des Fem./Sing. wird daraus ein -ada.
# Bei der Bildung des Fem./Pl. wird daraus ein -adas. Die unregelmässigen Adjektive mit Partizip-Endung werden gemäss
# der regelmässigen Bildungsregeln erstellt.
#
################################################################################

# Erstellen der Wortliste mit den entsprechenden Tags
read text wordlists/adj-part.txt
define ParStems ;
define ParLex [ParStems Label Intensification Genus Numerus];

# Rules to create the different forms
define P1 [à -> {ads} || _ "+Adj" [$["+Masc" "+Pl"] - $["+Sup"]]];
define P2 [à -> {ada} || _ "+Adj" [$["+Fem" "+Sg"] - $["+Sup"]]];
define P3 [à -> {adas}|| _ "+Adj" [$["+Fem" "+Pl"] - $["+Sup"]]];
define P4 [ì -> {ids} || _ "+Adj" [$["+Masc" "+Pl"] - $["+Sup"]]];
define P5 [ì -> {ida} || _ "+Adj" [$["+Fem" "+Sg"] - $["+Sup"]]];
define P6 [ì -> {idas}|| _ "+Adj" [$["+Fem" "+Pl"] - $["+Sup"]]];
define P7 [à -> {adischem}  || _ "+Adj" [$["+Sup" "+Masc" "+Sg"]]];
define P8 [à -> {adischems} || _ "+Adj" [$["+Sup" "+Masc" "+Pl"]]];
define P9 [à -> {adischma}  || _ "+Adj" [$["+Sup" "+Fem" "+Sg"]]];
define PA [à -> {adischmas} || _ "+Adj" [$["+Sup" "+Fem" "+Pl"]]];
define PB [ì -> {idischem}  || _ "+Adj" [$["+Sup" "+Masc" "+Sg"]]];
define PC [ì -> {idischems} || _ "+Adj" [$["+Sup" "+Masc" "+Pl"]]];
define PD [ì -> {idischma}  || _ "+Adj" [$["+Sup" "+Fem" "+Sg"]]];
define PE [ì -> {idischmas} || _ "+Adj" [$["+Sup" "+Fem" "+Pl"]]];

define ParRules [P1 .o. P2 .o. P3 .o. P4 .o. P5 .o. P6 .o. P7 .o. P8 .o. P9 .o.
	PA .o. PB .o. PC .o. PD .o. PE];

# Endgültige Definition
define Partizip [ParLex .o. ParRules .o. Cleanup];

################################################################################
# Unveränderliche Adjektive
################################################################################
#
# Caduff/Caprez (2006): 3.3.3.217
#
# Es gibt auch Adjektive die nicht flektiert werden. Diese wurden in
# der Datei adj-inv.txt hinterlegt. Die Masc./Sing.-Form aus der txt-Datei 
# ist sogleich auch die Masc./Pl. und die feminine Form im singular und plural.
#
################################################################################

# Erstellen der Wortliste mit den entsprechenden Tags

read text < wordlists/adj-inv.txt
define InvStems;
define Invariable [InvStems Label Genus Numerus] .o. Cleanup ;


################################################################################
#
# Abspeichern der regulären weiblichen Singularformen für die reguläre Adverbialbildung
#
################################################################################

define RegularAdjFemSgPos [[ [$["+Fem" "+Sg"] - $["+Sup"]] .o. [Regular|Fleeing]].l];

read regex RegularAdjFemSgPos ;
save stack fstbinaries/RegularAdjFemSgPos.fst
clear stack

################################################################################
# Integration möglicher Formen, die wegen der Endungen Adjektive sein könnten.
# Formen auf -à und -ì sind hier ausgeschlossen, als mögliche Partizipen.
################################################################################

# Adjektive ohne Verdopplung des Endkonsonanten
define GuessingNonDoubling [[Letter* Vowel Letter*] Label Intensification Genus Numerus];


# Adjektive mit Verdopplung des Endkonsonanten
# Erstellen der Wortliste
define GuessingDoublingStems [Letter+ Vowel [b|c|d|f|g|l|m|n|p|r|t|z]];
define GuessingDoubStems [DoublingStems .o. Doubling];

#  Anhängung der entsprechenden Tags
define GuessingDoublingMasc [GuessingDoublingStems Label "+Masc" Numerus];
define GuessingDoublingFem  [GuessingDoubStems Label "+Fem" Numerus];
define GuessingDoublingSup  [GuessingDoubStems Label "+Sup" Genus Numerus];
define GuessingDoubling [GuessingDoublingMasc|GuessingDoublingFem|GuessingDoublingSup];


# Adjektive mit Vokalausfall
# Erstellen der Wortliste
define GuessingFleStems [Letter* [Letter* Vowel [Consonant+ [{el}|{er}|{en}]]|{scal}]];
define GuessingShortStems [FleStems .o. VowelDrop];

#  Anhängung der entsprechenden Tags
define GuessingFleMasc [GuessingFleStems Label "+Masc" Numerus];
define GuessingFleFem  [GuessingShortStems Label "+Fem" Numerus];
define GuessingFleSup  [GuessingShortStems Label "+Sup" Genus Numerus];
define GuessingFle [GuessingFleMasc|GuessingFleFem|GuessingFleSup];


# Endgültige Definition
define AdjectiveGuessing [[GuessingNonDoubling|GuessingDoubling|GuessingFle] .o. RegRules .o. Cleanup];
